ACORDAO-COMPLETO-2533898

ACÓRDÃO 1891/2022 ATA 12/2022 - SEGUNDA CÂMARA

VISTOS, relatados e discutidos estes autos de concessão de pensão militar instituída por Arlindo Pedro Carneiro, no âmbito do Comando do Exército - 4ª Região Militar.
ACORDAM os Ministros do Tribunal de Contas da União, reunidos em Sessão da Segunda Câmara, diante das razões expostas pelo Relator, nos termos dos art. 71, inciso III, da Constituição Federal; do art. 1º, inciso V, e do art. 39, inciso II, da Lei nº  8.443, de 16 de julho de 1992; do art. 1º, inciso VIII, do art. 259, inciso II, do art. 260, § 1º e § 2º, do Regimento Interno, e do art. 7º, § 4º da Instrução Normativa nº  78, de 21 de março de 2018:
9.1. reconhecer o registro tácito do ato de concessão de pensão militar instituída por Arlindo Pedro Carneiro;
9.2. determinar ao Comando do Exército - 4ª Região Militar, com fundamento no inciso I do art. 4º da Resolução nº  315, de 22 de abril de 2020, que:
9.2.1. no prazo de 15 (quinze) dias, contados da data do conhecimento do acórdão, dê ciência às interessadas do inteiro teor desta deliberação, incluindo relatório e voto que a fundamentaram;
9.2.2. no prazo de 30 (trinta) dias, contados da data do conhecimento do acórdão, disponibilize a este Tribunal, por meio do Sistema e-Pessoal, comprovante das datas em que as interessadas tomaram conhecimento deste acórdão, na forma do item 9.2.1, conforme o art. 21 da Instrução Normativa nº  78, de 2018;
9.3. determinar à Secretaria de Fiscalização de Integridade de Atos e Pagamentos de Pessoal e de Benefícios Sociais que:
9.3.1. dê início aos procedimentos destinados à revisão de ofício do ato de concessão da pensão militar instituída por Arlindo Pedro Carneiro em favor de Edir dos Anjos Ferreira, nos termos do subitem 9.2.1 do Acórdão 122/2021-TCU-Plenário, relatado pelo Ministro Walton Alencar Rodrigues;
9.3.2. monitore o cumprimento das determinações ora expedidas, representando ao Tribunal, em caso de irregularidades; e 
9.4. dar ciência deste Acórdão ao Comando do Exército - 4ª Região Militar, informando que o teor integral da deliberação poderá ser obtido no endereço eletrônico www.tcu.gov.br/acordaos.

Ato de pensão militar instituída por Arlindo Pedro Carneiro, no âmbito do Comando do Exército  4ª Região Militar

Segunda Câmara

Comando do Exército.

3. Interessados/Responsáveis:
3.1. Interessados: Cleuza Tome de Moraes (XXX.559.951-XX); Edir dos Anjos Ferreira (XXX.004.476-XX); Eliane Rodrigues Carneiro de Oliveira (XXX.460.276-XX); Filomena Clarita Carneiro (XXX.307.156-XX); Lucinda de Fatima Carneiro Oliveira (XXX.809.546-XX); Maria da Conceicao Carneiro (XXX.534.276-XX); Maria das Gracas Carneiro Mota (XXX.992.816-XX); Rosa Perpetua da Cruz (XXX.905.246-XX); Terezinha de Jesus Carneiro Mota (XXX.003.586-XX).

13.1. Ministros presentes: Bruno Dantas (Presidente), Augusto Nardes e Antonio Anastasia (Relator).
13.2. Ministro-Substituto convocado: Marcos Bemquerer Costa.

ANTONIO ANASTASIA

Adoto como Relatório a instrução do auditor da Secretaria de Fiscalização de Atos de Pessoal (Sefip) à peça 6, a cuja proposta contou com a concordância do corpo diretivo da unidade (peça 7) , bem como do representante do Ministério Público junto ao Tribunal de Contas da União (peça 8) , o eminente Procurador Sérgio Ricardo Costa Caribé:
"INTRODUÇÃO
Trata-se de ato de pensão militar, submetido, para fins de registro, à apreciação do Tribunal de Contas da União (TCU) , de acordo com o art. 71, inciso III, da Constituição Federal.  O ato foi cadastrado e disponibilizado ao TCU por intermédio do Sistema e-Pessoal, na forma do art. 2º e 4º da Instrução Normativa TCU 78/2018.
O ato desse processo pertence às seguintes unidades:
Unidade emissora: COMANDO DO EXÉRCITO.
Unidade cadastradora:  DIRETORIA DE INATIVOS E PENSIONISTAS.
Subunidade cadastradora: SUC4 - 4ª Região Militar .
EXAME TÉCNICO
Procedimentos aplicados
Os procedimentos para exame, apreciação e registro de atos de pessoal encontram-se estabelecidos na Instrução Normativa TCU 78/2018 e na Resolução TCU 206/2007. Essas normas dispõem que os atos de pessoal disponibilizados por meio do e-Pessoal devem ser submetidos previamente a críticas automatizadas, com base em parâmetros predefinidos.
As críticas das informações cadastradas na etapa de coleta do ato foram elaboradas e validadas levando-se em conta as peculiaridades de cada ato. Os itens verificados nessa etapa são inerentes a dados cadastrais, fundamentos legais, mapa de tempo, ficha financeira, assim como eventuais ocorrências de acumulação. Trata-se de verificações abrangentes, minuciosas e precisas e sem a necessidade de ação humana e, portanto, menos suscetível a falhas. As críticas aplicadas estão discriminadas no sistema, no Menu e-Pessoal, opção "Crítica", que podem ser acessadas mediante concessão de perfil específico a servidores do TCU responsáveis pela análise.
Além das críticas automatizadas, há verificação humana adicional no caso de haver alertas do sistema ou informações não formatadas, como esclarecimentos do gestor ou do controle interno.  
As críticas também consideram os registros do Sistema Integrado de Administração de Recursos Humanos (Siape) . O Siape disponibiliza informações atualizadas sobre as parcelas que integram os proventos, diferentemente, portanto, do e-Pessoal, que informa as parcelas no momento do registro do ato. 
Essa confrontação com o Siape fornece uma visão atual e verdadeira da situação, o que permite descaracterizar irregularidades e inconsistências que, embora constantes do e-Pessoal, já foram corrigidas.
As verificações detectadas no ato encontram-se discriminadas na aba de pendências do ato no sistema e-Pessoal, bem como no espelho do ato contemplado por esta instrução.
Exame das Constatações
Ato: 5141/2017 - Alteração - Interessado: ARLINDO PEDRO CARNEIRO - CPF: XXX.407.736-XX
Beneficiários: MARIA DA CONCEICAO CARNEIRO - CPF: XXX.534.276-XX - Cônjuge; ELIANE RODRIGUES CARNEIRO DE OLIVEIRA - CPF: XXX.460.276-XX - Filho (a) ; TEREZINHA DE JESUS CARNEIRO MOTA - CPF: XXX.003.586-XX - Filho (a) ; MARIA DAS GRACAS CARNEIRO MOTA - CPF: XXX.992.816-XX - Filho (a) ; LUCINDA DE FATIMA CARNEIRO OLIVEIRA - CPF: XXX.809.546-XX - Filho (a) ; FILOMENA CLARITA CARNEIRO - CPF: XXX.307.156-XX - Filho (a) ; EDIR DOS ANJOS FERREIRA - CPF: XXX.004.476-XX - Filho (a) ; ROSA PERPETUA DA CRUZ - CPF: XXX.905.246-XX - Filho (a) e CLEUZA TOME DE MORAES - CPF: XXX.559.951-XX - Filho (a) 
Parecer do Controle Interno: considerar o ato Legal.
Constatações e análises: 
1.1.1. Posto/Graduação de referência para cálculo dos proventos de pensão  é diferente do Posto/Graduação de referência para cálculo dos proventos de reforma.
Justificativa do Gestor de Pessoal: Conforme Ficha cadastro nº 350/96Gestor anexou os seguintes documentos: Ficha cadastro nº 350/96-Documento oficial,.
Análise do Controle Interno: Justificativa do gestor esclarece pendência
Análise da Equipe Técnica: Legal
O instituidor da pensão militar atuou na Força Expedicionária Brasileira e foi reformado por invalidez. Por meio da Lei 8717/1993 foi deferido a ele os proventos com base no posto de Segundo Tenente. A ficha de controle anexa ao ato de pessoal demonstra a concessão dos proventos relativos ao posto de segundo tenente para o militar.
Assim cabe o entendimento de que a pendência foi sanada.
1.1.2. Beneficiário ELIANE RODRIGUES CARNEIRO DE OLIVEIRA determinado por decisão judicial.
Justificativa do Gestor de Pessoal: Não há. Verificação efetuada no âmbito do TCU.
Análise do Controle Interno:  Não há. Verificação efetuada no âmbito do TCU.
Análise da Equipe Técnica: Ilegal
Cópia de Mandado de Retificação de Registro Civil determinou, no âmbito do processo 0572.13.002880-4 e por meio de sentença judicial prolatada em 4/6/2014 transitada em julgado, retificar no registro civil de Eliane Rodrigues Carneiro que constasse como o seu pai biológico o Sr. Arlindo Pedro Carneiro.
Tal situação não interfere na apreciação do ato pela legalidade.
Contudo, por meio dos sistemas informatizados disponibilizados pelo TCU foi possível verificar que a interessada EDIR DOS ANJOS FERREIRA recebe três benefícios: a presente pensão militar, uma aposentadoria e uma pensão pelo Regime Geral da Previdência Social.
Observa-se que essa situação não é permitida, conforme disposição do art. 29 da Lei 3.765/1960. Assim, a acumulação de três benefícios pela pensionista não merece prosperar, razão pela qual o ato em exame poderá ser considerado ilegal.
Cabe salientar, no entanto, que a interessada poderá optar, a qualquer tempo, pelo recebimento do benefício relativo à pensão militar em exame, contanto que comprove seu respectivo enquadramento no dispositivo legal mencionado no item anterior, escolhendo apenas os benefícios legalmente acumuláveis.
No que tange ao acúmulo da pensão militar com outros benefícios das demais interessadas cabe esclarecer que TEREZINHA DE JESUS CARNEIRO MOTA e MARIA DA CONCEICAO CARNEIRO recebem legalmente uma pensão pelo Regime Geral da Previdência Social - RGPS, enquanto que FILOMENA CLARITA CARNEIRO aufere um aposentadoria pelo RGPS. Já ROSA PERPETUA DA CRUZ faleceu em 30/10/2020, enquanto que as outras pensionistas recebem apenas a cota parte da pensão militar em exame.
Assim, verifica-se que essas demais situações descritas são permitidas pelo artigo 29 da Lei 3765/1960.
1.1.3. Ato com anexo do tipo sentença judicial (Mandato Judicial) .
Justificativa do Gestor de Pessoal: Não há. Verificação efetuada no âmbito do TCU.
Análise do Controle Interno:  Não há. Verificação efetuada no âmbito do TCU.
Análise da Equipe Técnica: Legal
Situação detalhada em outro tópico desta instrução.
O quadro resumo de ocorrências e, quando for o caso, o detalhamento da norma legal e da jurisprudência para as inconsistências acima elencadas encontra-se no anexo II dessa instrução. 
Encaminhamento do ato: 
Considerar ILEGAL e recusar registro  do ato de Pensão militar de ARLINDO PEDRO CARNEIRO do quadro de pessoal do órgão/entidade COMANDO DO EXÉRCITO, com base nos arts. 71, inciso III, da Constituição Federal, 1º, inciso V, e 39, inciso II, da Lei 8.443/1992 e 260, § 1º, do Regimento Interno. 
Com fulcro no art. 262, caput, do Regimento Interno deste Tribunal, determinar ao órgão/entidade COMANDO DO EXÉRCITO que: 
dispense a devolução dos valores indevidamente recebidos de boa-fé até a data da ciência do órgão/entidade COMANDO DO EXÉRCITO, do acórdão que vier a ser proferido, com base no Enunciado 106 da Súmula da Jurisprudência do TCU.
apresente ao beneficiário o direito a opção entre os cargos/proventos acumulados ilegalmente com a pensão militar/reforma para tal situação se enquadre no que prescreve o art. 29 de Lei nº 3765/60.
informe o teor do acórdão que vier a ser prolatado, encaminhando ao TCU, no prazo de trinta dias, comprovante da data de ciência pelo interessado, nos termos do art. 4º, § 3º, da Resolução TCU 170/2004.
faça cessar todo e qualquer pagamento relativo ao ato impugnado de ARLINDO PEDRO CARNEIRO, no prazo máximo de quinze dias, contados da ciência da decisão deste Tribunal, sob pena de ressarcimento das quantias pagas após essa data pelo responsável.
CONCLUSÃO
A abrangência e a profundidade das verificações levadas a efeito fundamentam convicção de que o ato 5141/2017 pode ser apreciado pela ilegalidade, em razão das irregularidades apontadas no item Exame das Constatações desta instrução, que representam afronta à legislação e à jurisprudência de referência
PROPOSTA DE ENCAMINHAMENTO
Ante o exposto, com fundamento no art. 71, inciso III, da Constituição Federal, no art. 1º, inciso V, e art. 39, incisos I e II, da Lei 8.443/1992, no art. 260 do Regimento Interno do Tribunal de Contas da União, propõe-se: 
Considerar ILEGAL e recusar registro  do ato de Pensão militar de ARLINDO PEDRO CARNEIRO do quadro de pessoal do órgão/entidade COMANDO DO EXÉRCITO, com base nos arts. 71, inciso III, da Constituição Federal, 1º, inciso V, e 39, inciso II, da Lei 8.443/1992 e 260, § 1º, do Regimento Interno.
Com fulcro no art. 262, caput, do Regimento Interno deste Tribunal, determinar ao órgão/entidade COMANDO DO EXÉRCITO que: 
apresente ao beneficiário o direito a opção entre os cargos/proventos acumulados ilegalmente com a pensão militar/reforma para tal situação se enquadre no que prescreve o art. 29 de Lei nº 3765/60.
faça cessar todo e qualquer pagamento relativo ao ato impugnado de ARLINDO PEDRO CARNEIRO, no prazo máximo de quinze dias, contados da ciência da decisão deste Tribunal, sob pena de ressarcimento das quantias pagas após essa data pelo responsável.
informe o teor do acórdão que vier a ser prolatado, encaminhando ao TCU, no prazo de trinta dias, comprovante da data de ciência pelo interessado, nos termos do art. 4º, § 3º, da Resolução TCU 170/2004.
dispense a devolução dos valores indevidamente recebidos de boa-fé até a data da ciência do órgão/entidade COMANDO DO EXÉRCITO, do acórdão que vier a ser proferido, com base no Enunciado 106 da Súmula da Jurisprudência do TCU."
2.	É o Relatório.

não há

Procurador Sergio Ricardo Costa Caribé.

PENSÃO MILITAR. ACUMULAÇÃO IRREGULAR DE MAIS DE DOIS BENEFÍCIOS PREVIDENCIÁRIOS. ILEGALIDADE. DECURSO DE CINCO ANOS DESDE A ENTRADA DO ATO NO TRIBUNAL. REGISTRO TÁCITO. REVISÃO DE OFÍCIO.

PENSÃO MILITAR (PMIL)

Secretaria de Fiscalização de Integridade de Atos e Pagamentos de Pessoal e de Benefícios Sociais (Sefip).

Trata-se do ato de pensão militar exarado pelo Comando do Exército, constituída por Arlindo Pedro Carneiro em favor de Maria da Conceição Carneiro, Elaine Rodrigues Carneiro de Oliveira, Terezinha de Jesus Carneiro Mota, Maria das Graças Carneiro Mota, Lucinda de Fátima Carneiro Oliveira, Filomena Clarita Carneiro, Edir dos Anjos Ferreira, Rosa Perpétua da Cruz e Cleuza Tomé de Moraes, e submetido, para fins de registro, à apreciação do Tribunal de Contas da União (TCU) , de acordo com o art. 71, inciso III, da Constituição Federal.
2. 	A partir das críticas automatizadas aplicadas ao ato em questão, a Secretaria de Fiscalização de Pessoal (Sefip) apontou que a Sra. Edir dos Anjos Ferreira recebe três benefícios: a presente pensão militar, uma aposentadoria e uma pensão pelo Regime Geral da Previdência Social - RGPS. 
3.	Como bem registrado pela unidade técnica e referendado pelo Ministério Público junto ao TCU, a situação da Sra. Edir dos Anjos Ferreira fere o inciso II do art. 29 da Lei 3.765/1960, com a redação dada pela MP 2.215-10, de 31/8/2001, in verbis:
Art. 29. É permitida a acumulação: 
I - de uma pensão militar com proventos de disponibilidade, reforma, vencimentos ou aposentadoria; 
II - de uma pensão militar com a de outro regime, observado o disposto no art. 37, inciso XI, da Constituição Federal. 
4.	Para interpretar o dispositivo legal, é de rigor a seguinte lição de Hermenêutica de Carlos Maximiliano:
As disposições excepcionais são estabelecidas por motivos ou considerações particulares, contra outras normas jurídicas, ou contra o Direito comum; por isso não se estendem além dos casos e tempos que designam expressamente (grifos acrescidos) (in Hermenêutica e Aplicação do Direito, 15ª ed., Rio de Janeiro: Forense, 1995, p. 227) .
5.	Portanto, conforme assente na doutrina, a regra é a inacumulabilidade de benefícios, face à previsão normativa que permite a percepção cumulada, de forma excepcional. 
6.	A jurisprudência do TCU é firme no sentido de que o benefício previdenciário do INSS é considerado para fins dos limites dispostos no mencionado artigo, haja vista que, em se tratando de pensão civil, quer seja previdenciária quer seja estatutária, a acumulação de benefícios recebidos dos cofres públicos deve ser entendida de maneira restritiva. Nessa linha são os Acórdão 2365/2018-TCU-Plenário, relator Ministro Marcos Bemquerer Costa, e 4.613/2021-TCU-2ª Câmara, relator Ministro Raimundo Carreiro. Cabe destacar que o óbito do instituidor ocorreu em 1º/3/2012, após a mencionada MP 2.215/2001, portanto considero ilegal a acumulação dos benefícios pensionais.
7. 	Dessa forma, acolho a manifestação da Sefip, avalizada pela representante do Ministério Público. Sem embargo, faço algumas adequações quanto ao encaminhamento a ser proposto, à luz das novas regras adotadas pelo TCU com relação aos atos de pessoal que ingressaram nesta Corte há mais de cinco anos. Verifico que o ato em exame deu entrada na Corte de Contas em 10/4/2017, tendo sido encaminhado ao gabinete deste relator em 7/4/2022, 5ª feira, às 16h19, portanto não sendo possível a sua apreciação no prazo de cinco anos deliberado pelo STF no MS 24.664/DF.
8.	Nesses casos, conforme decidido pelo Plenário, no Acórdão 122/2021, Relator Ministro Walton Alencar Rodrigues, o processo deve voltar à unidade técnica para que dê imediato início aos procedimentos destinados à revisão de ofício. Por meio do mencionado acórdão, o Plenário, por unanimidade, entendeu que ocorre o registro tácito do ato de concessão de aposentadoria, de reforma ou de pensão, após cinco anos de estes haverem sido submetidos ao TCU. Entretanto, entendeu também que cabe à Corte de Contas proceder à revisão de ofício daqueles que estiverem eivados de ilegalidade, em análise não exauriente, no prazo de 5 anos, com base no art. 54 da Lei nº 9.784, de 1999, em perfeita consonância com decisão proferida pelo Supremo Tribunal Federal (RE 363.553/RS) .
	Em razão do exposto, VOTO no sentido de que o Tribunal adote o Acórdão que ora submeto à apreciação deste Colegiado.
TCU, Sala das Sessões, em 26 de abril de 2022.
ANTONIO ANASTASIA 
Relator